【裁判字號】    88,自,108
【裁判日期】    890119
【裁判案由】    詐欺
【裁判全文】
臺灣雲林地方法院刑事判決              八十八年度自字第一八號
    公  訴  人  臺灣雲林地方法院檢察署檢察官
    自  訴  人  丙○○
    自訴代理人  丁○○
    被      告  甲○○○
                乙○○
右列被告因詐欺案件，經自訴人提起自訴，本院判決如左：
    主  文
甲○○○、乙○○均無罪。
    理  由
一、自訴意旨略以：被告甲○○○、乙○○母女二人明知資力欠佳，意基於意圖為自
    己不法所有之概括犯意聯絡，以被告乙○○之名義加入自訴人丙○○為會首如附
    表所示之民間互助會（均採內標制），並由被告甲○○○於如附表所示之得標日
    期，在雲林縣口湖鄉○○村○○路一四六號自訴人丙○○住處得標後，自訴人丙○○乃將得標款拿到同村光明路九十五號如數交予被告甲○○○，被告甲○○○
    、乙○○至民國（下同）八十七年十一月十五日止將其二人所參加之九個互助會
    全部標走後，旋於八十八年二月二十日突然向自訴人丙○○宣稱沒錢可繳死會款
    ，合計共欠自訴人丙○○會款達新台幣（下同）一百九十八萬元，至此自訴人陳
    至鳳方知受騙，因認被告甲○○○、乙○○均涉犯刑法第三百三十九條第一項之
    詐欺取財罪嫌云云。
二、按犯罪事實應依證據認定之，無證據不得推定其犯罪事實，刑事訴訟法第一百五
    十四條定有明文。而此之所謂證據係指積極之證據而言，故如無確切之積極證據
    ，足以證明被告之犯罪事實，即令被告不能為有利之反證，亦不能遽論以罪刑。
    亦即認定不利於被告之事實，須依積極證據，苟證據不足為不利於被告事實之認
    定時，即應為有利於被告之認定，更不必有何有利之證據（最高法院三十年上字
    第八一六號判例參照）。次按刑法第三百三十九條之詐欺罪，係以行為人於行為
    之初，即意圖為自己不法所有為其主觀構成要件。又債務人於債之關係成立後，
    如有債務不履行之情形，在一般社會經驗上可能之原因甚多，縱令有遲延給付或
    不為給付之情事，苟無足以認定其在債之關係發生時即自始故意籍此詐財之積極
    證據，揆諸上開說明，仍不得僅以違反債信之客觀事態，推定債務人原有詐欺取
    財之不法意圖。訊據被告甲○○○、乙○○均堅決否認有何右揭詐欺取財犯行，
    被告甲○○○辯稱：本件互助會係乙○○一人參加，伊並未參加，且因乙○○住
    台北，她才會委託伊代為投標，得標後丙○○將會錢交給伊，伊再將之匯到乙○○之郵局帳戶內，本件互助會與伊無關等語，而被告乙○○則辯稱：是伊用自己
    的名義參加本件互助會，且伊母親雖有幫忙伊去投標，但均有將得標款匯給伊，
    另因伊以「李佳霖」之名義所起的互助會於八十八年三月間被多位會腳倒會，才
    會拖累到本件互助會無法繼續付死會錢予丙○○，伊會慢慢還，並非蓄意詐欺丙○○的會款等語。經查：
  (一)自訴人丙○○於本院調查時指稱：是甲○○○說要參加本件互助會，但她怕她先
    生知道，故用乙○○之名義入會，並由甲○○○參加投標云云，倘自訴人丙○○
    上開指述為真，則其自訴之對象應只有被告甲○○○人而已，為何還將被告乙○○列為共同被告？且自訴人丙○○既陳稱：平時是由乙○○將會錢匯到伊的郵局
    帳戶內等語，而被告乙○○亦供稱：伊有透過伊的郵局帳戶會錢給丙○○，而
    伊母親代伊標得之會款亦有匯到伊郵局帳戶內等語，此有被告乙○○在台北龍口
    郵局開立之存款帳戶存提紀錄表一份附卷可稽，則本件入會之名義人為被告乙○○，付會錢的人也是被告乙○○，得標的會款最後也是流入被告乙○○之郵局帳
    戶中，再參以本件互助會之會錢均係由被告乙○○在繳納，被告甲○○○既未付
    分文，即無害怕其夫知道其有參加互助會而以乙○○名義入會之必要，且自訴人
    丙○○及自訴代理人丁○○均指稱：因係由甲○○○收到得標會款，且她家中房
    地很多，才會要求甲○○○還錢等語，被告甲○○○既有很多房地，何來自訴人
    丙○○所指之「資力欠佳」，足見本件應係被告乙○○參加入會，自訴人丙○○
    以被告甲○○○有代標及收取得標會款為由，將被告甲○○○列為共同被告，無
    非希望被告甲○○○能代償被告乙○○所積欠之互助會債務，合先明。
  (二)被告乙○○參加本件互助會後，雖先後於如附表所示之時間標取會款，但均能繼
    續支付死會錢至八十八年二月十五日為止，倘被告乙○○果有詐財之意，則其標
    得會款後大可一走了之，又何必按期支付死會錢至八十八年二月十五日，且告訴
    代理人丁○○既表示：乙○○於八十八年八月至十二月間，又先後繳交共四萬五
    千元之會錢等語，益見被告乙○○倒會後或多或少有返還積欠之死會錢以減少自
    訴人丙○○之損失，則被告乙○○於標取會款時尚難認定有詐財之不法意圖。
  (三)被告乙○○提出以「李佳霖」為會首之互助會會單三紙，其上之開標地點均為「
    台北市○○街四十三巷四號」，亦即被告乙○○之戶籍地，故上開互助會係被告
    乙○○所招募，應可採信，而其會腳周成莉（積欠會款九十三萬二千元）、楊雅
    媚（積欠會款三百零四萬七千六百元）、黃秋美（積欠會款一百四十四萬八千五
    百元）、張宏榮（積欠會款二十八萬三千五百元）、丁春綢（積欠會款一百四十
    七萬元）因積欠被告乙○○死會錢，經被告乙○○寄發存證信函催討，此有存證
    信函影本五份及本票影本十五紙在卷足憑，足徵被告乙○○係因其所招募之互助
    會遭會腳倒會後致週轉不靈，才使得其所參加之本件互助會自八十八年二月二十
    日起無法支付死會錢，被告乙○○在標取本件互助會之會款時，既無法預料其所
    招募互助會之會腳倒會金額如此龐大，則其應無詐財之意甚明。
  綜上所述，被告二人所辯，尚堪採信。被告二人標取會款時既未施以詐術，且自訴
  人丙○○亦非因陷於錯誤而交付得標款予被告甲○○○，揆諸首開說明，本件顯與
  詐欺取財罪之犯罪構成要件不符，而屬債務不履行之民事糾葛，灼然甚明。此外，
  復查無其他積極證據足認被告二人有何右揭詐欺取財犯行，自應均為無罪之諭知。
據上論斷，應依刑事訴訟法第三百四十三條、第三百零一條第一項，判決如主文。
中    華    民    國       八十九       年       一      月     十九    日
                                         臺灣雲林地方法院刑事第二庭
                                             法  官  倪  彰  鴻
右正本證明與原本無異。
如不服本判決，應於判決送達後十日內向本院提出上訴狀( 應附繕本 )。
                                             書記官  沈  瑞  芳
中    華    民    國      八十九      年        一       月    二十四   日


司法院資訊處製作；財團法人民間司法改革基金會備份。
